【裁判字號】    88,訴,954
【裁判日期】    890731
【裁判案由】    偽造文書等
【裁判全文】
臺灣板橋地方法院刑事判決                          八十八年度訴字第九五四號
    公  訴  人  臺灣板橋地方法院檢察署檢察官
    被      告  戊○○
    選任辯護人  湯明亮
右列被告因偽造文書等案件，經檢察官提起公訴（八十七年度偵字第一五六七三號）
，本院判決如左：
    主    文
戊○○公司負責人公司應收之股款，股東並未實際繳納，而以申請文件表明收足，處
有期徒刑捌月，減為有期徒刑肆月；又連續意圖為自己不法之所有，而侵占對於業務
上所持有之物，處有期徒刑壹年貳月；又明知為不實之事項，而使公務員登載於職務
上所掌之公文書，足生損害於公眾及他人，處有期徒刑柒月。應執行有期徒刑壹年捌
月。
    事    實
一、戊○○於民國（下同）七十九年十月間，在台北市○○街三十七號一樓成立「冠
    樺科技股份有限公司」（下稱冠樺公司，該公司於八十二年七月間遷址至台北市
    ○○路三０六號七樓營業，八十四年一月間再遷址至台北市○○路十二號六樓）
    ，為該公司之負責人（任期自七十九年十月十一日起至八十六年十一月底止）。
    明知該公司應收之股款為新台幣（下同）五百萬元，其及冠樺公司其餘股東丁○○、林妹、乙○○、甲○○、張錫福、王麗娟等人實際上並未繳納上開股款，為
    圖順利辦妥登記，竟向不詳之人借款五百萬元於七十九年十月十一日存入台灣省
    合作金庫松山支庫冠樺公司籌備處第0000000000000帳戶內，再於
    同年月十二日委由不知情之會計師製作冠樺公司股東繳納股款明細表、資產負債
    表等申請文件表明收足股款，向台北市政府建設局申請冠樺公司設立登記，使不
    知情之審核人員於同年月十九日登載於其職務上掌管之「設立登記事項卡」等文
    件，據以發給公司執照，足生損害於公司管理機關對公司管理之正確性。而冠樺
    公司所存放於上開銀行之股款五百萬元，僅存放二日即於同年月十三日領取，嗣
    後亦未補足。
二、戊○○於任職冠樺公司負責人期間，負責公司之經營並兼財務管理，為從事業務
    之人，竟基意圖自己不法所有之概括犯意，利用掌管冠樺公司財務之便，自八十
    二年七月初起八十四年一月初止，在冠樺公司處，擅自開立冠樺公司名義之支票
    用以支付個人會錢及家用，共挪用冠樺公司款項計九十二萬八千七百八十六元；
    復於八十三年二月五日，巧立發放八十一年、八十二年紅利十二萬元予自己、退
    還股東己○○股金十五萬元及發放股東賴財紅利五萬元等名目，而侵占冠樺公司
    款項共三十八萬元；其復於八十三年七月四日，私自提領冠樺公司設在第一商業
    銀行華江分行第000000000000000000退稅專戶帳號內金額十
    六萬元供己使用，嗣再於八十四年一月七日，擅將該退稅專戶帳號解約結清，並
    將第一商業銀行華江分行所簽發用以給付冠樺公司之台灣銀行營業部第二－二帳
    號、票號0000000號、面額四十六萬三千四百八十五元支票一紙（該支票
    面額係冠樺公司原存於第一商業銀行華江分行第00000000000000
    0000號帳戶內餘額，又該餘額中於八十三年四月二日存入之一千三百三十二
    元、四萬五千九百三十七元、十一萬三千二百六十七元係台北縣稅捐稽徵處所簽
    發票號分別為ＴＡ0000000、ＴＡ0000000、ＴＡ0000000
    號之退稅支票、八十三年八月二十四日存入之二十五萬五千二百九十五元台北縣
    稅捐稽徵處所簽發票號為ＴＡ0000000號之退稅支票、八十三年七月五日
    及八十三年九月一日存入之十三萬六千四百二十元及六萬六千七百四十元係台北
    縣稅捐稽徵處所匯入之冠樺公司退稅款），存入其所有華僑商業銀行忠孝分行第
    00000000000000帳號內提示而侵占入己，共計侵占冠樺公司退稅
    款及稅款利息六十二萬三千四百八十五元。
三、戊○○明知八十六年六月十一日並未召開冠樺公司股東臨時會及董事會，竟自行
    以掛名股東丁○○名義製作股東臨時會會議紀錄及董事會會議紀錄，記載決議通
    過冠樺公司變更所營事業、修改章程、遷移地址等不實議案內容，於八十六年六
    月十二日委請不知情之會計師持上開會議紀錄等資料向台北市建設局辦理申請變
    更登記，使不知情之審核人員將之登載於職務上掌管之公司登記事項卡等文件，
    並及換發公司執照，足生損害於公司管理機關對公司管理之正確性及冠樺公司其
    他股東。嗣八十六年十二月間，冠樺公司新任負責人黃錦志接管公司並清查公司
    財務後始知上情。
四、案經冠樺公司告發及訴請台灣板橋地方法院檢察署偵查起訴。
    理    由
一、訊據被告戊○○矢口否認有何偽造文書等犯行，辯稱：當初公司設立時，其他股
    東只是人頭而已，股本五百萬元是伊一人出資，事後伊將這五百萬元資金提領後
    都用到公司之營運上了；又會錢部分，因伊透過伊母親林妹標會後拿來給公司用
    ，故死會錢是公司的負債，應由公支付，而家用部分，因當初公司營運都是伊一
    人在管理，伊不知道票頭為何會有那些記載，給伊及己○○的紅利、己○○的退
    股金是經過黃錦志同意的，己○○確有出資十五萬元入股，但沒有登記為股東，
    他的出資並沒有存入公司帳戶中，直接用到公司上了，一銀華江分行退稅專戶款
    項伊記不得為何會匯伊戶頭，事後這些款項用到那裡，伊也忘了；八十六年六月
    十一日的股東會議，因其他股東都是人頭股東，公司成立時他們即將有關公司事
    務之權限概括授權給伊處理，所以沒有偽造文書之情事云云。查：
（１）冠樺公司股東丁○○、甲○○、乙○○等人並未確實繳交股款等情，業據證人
      丁○○、甲○○、乙○○在審理中到庭證述無訛，而冠樺公司於七十九年十月
      十一日存放於台灣省合作金庫松山支庫之資本額五百萬元，於同年月十三日即
      以現金提領殆盡，並於八十年一月九日結清之事實，有該庫於八十七年十月二
      十日函送之冠樺公司籌備處第0000000000000帳號交易明細表及
      八十八年十月十三日之函覆一紙在卷可按，又被告始終無法提出五百萬元資本
      提領後之流向，顯存放於台灣省合作金庫松山支庫內之資本係為申請公司登記
      而虛設，此外另有冠樺公司之設立登記事項卡、股東繳納股款明細表、資本額
      查核報告書等影本各乙份附卷足稽，是事證明確，被告違反公司法等之犯行洵
      堪認定。
（２）被告擅自開立冠樺公司名義支票供作私人家用及會款等事實，有冠樺公司設於
      華僑商業銀行之支票帳號存根及冠樺公司日記帳影本一份在卷可稽，其雖辯稱
      曾以林妹名義標得會款供作公司周轉、收受己○○股金供作公司使用及給付之
      紅利、退股金是經另一股東黃錦志同意乙節，不惟無法提出相關證據以實其說
      ，且上開辯解復據冠樺公司代表人黃錦志當庭否認在卷，再參酌證人即冠樺公
      司會計丙○○到庭證稱：伊是在八十二年十一月間進入公司擔任會計，有關日
      記帳中賴Ｒ紅利、己○○紅利、己○○退股金部分完全是依被告所述記載，又
      據伊所知，有關公司帳目只要被告簽核即可，黃錦志是負責公司業務，公司的
      帳他沒有管，至八十四年七月間，因黃錦志對公司帳冊有疑問，在被告與黃錦
      志開過一個會議後，才決定由黃錦志開始進行財務管理等語，益證被告所辯無
      非事後狡卸之詞，不足採信。另冠樺公司八十二年七月至八十三年六月之退稅
      款共六十一萬八千九百九十一元部分，經查詢結果，發現八十二年七月至八十
      三年二月退稅款係以支票領取，支票號碼為ＴＡ0000000、ＴＡ０五五
      ０六七、ＴＡ０五０一七九、ＴＡ0000000、面額為一千三百二十二元
      、四萬五千九百三十七元、十一萬三千二百六十七元、二十五萬五千二百九十
      五元，並分別於八十三年四月二日及八十三年八月二十四日存入第一銀行華江
      分行第000000000000000帳號，八十三年三月至六月份之退稅
      款項則於八十三年六月二十日、八十三年八月十九日以劃撥方式存入該公司指
      定之轉帳銀行第一銀行華江分行第000000000000000帳號，金
      額分別為十三萬六千百二十元及六萬六千七百四十元，又上開第一銀行華江分
      行帳號於八十三年七月四日遭領現十六萬元，嗣並於八十四年一月七日遭解約
      結清，餘額四十六萬三千四百八十五元則由第一銀行華江分行簽發台灣銀行營
      業部第二－二帳號、票號ＢＡ0000000號支票付款，而該支票係存入被
      告設於華僑銀行忠孝分行第00000000000000個人帳號提示等事
      實，有台北縣稅捐稽徵處八十八年七月三十一日八八北縣稅工字第八二五六三
      號函、八十九年六月五日八九北稅工字第四一九八七號函、八十九年六月二十
      八日八九北稅工字第００四四七號函、退稅支票影本四紙、第一銀行華江分行
      第000000000000000帳號之開戶資料及存款明細影本、第一銀
      行華江分行八十九年三月二十七日一江字一六０號函、華僑商業銀行忠孝分行
      八十九年五月十二日八九僑忠字０七八號函及檢附之票號ＢＡ0000000
      提示人之開戶資料等在可稽，是被告顯有侵占冠樺公司存入第一銀行華江分行
      第000000000000000帳戶內之退稅款項及稅款利息無誤。綜此
      ，被告侵占犯行亦堪認定。
（３）被告明知八十六年六月十一日並未召開冠樺公司股東臨時會及董事會，竟自行
      以掛名股東丁○○名義製作股東臨時會及董事會紀錄，記載決議通過冠樺公司
      變更營事業、修改章程、遷移地址等不實議案內容，並於八十六年六月十二日
      委請不知情之會計師持上開會議紀錄等資料向台北市建局辦理申請變更登記等
      事實，有冠樺公司八十六年六月十一日股東臨時會會議紀錄、董事會會議紀錄
      、冠樺公司變更登記申請書在卷足稽，且被告在本院八十九年三月十六日審理
      中亦證稱：「六月十一日實際上並沒有召開股東臨時會，所以我也沒有通知他
      （黃錦志），....... 有關修改章程內容是委請會計師幫我們辦的，修改章程
      內容我並不曉得，是他（會計師）修改後才給我瀏覽」等語明確。至被告辯稱
      八十六年六月十一日開會之股東因都是人頭股東，渠等已將有關公司事務之權
      限概括授權給伊處理乙節，固與證人丁○○、甲○○、乙○○所述相符，然被
      告實際上既未於八十六年六月十一日在冠樺公司會議室內召開股東臨時會及董
      事會，是其顯然並未將欲於該日召開股東會及董事會之事項通知冠樺公司各股
      東，該日股東臨時會議及董事會議並不存在，故縱冠樺公司掛名股東有概括授
      權被告得以各掛名股東名義處理公司事務，但僅該股東臨時會會議紀錄及董事
      會會議紀錄被告得以掛名股東丁○○名義紀錄而已，被告制作之股東臨時會及
      董事會議紀錄仍屬內容不實，其持之向台北市建設局辦理申請變更公司登記，
      已足生損害於公司管理機關對公司管理之正確性，被告此部分犯行堪予認定。
二、核被告如事實一之所為，係犯公司法第九條第三項之罪及刑法第二百十四條之使
    公務員登載不實之罪，被告所犯公司法第九條第三項及刑法第二百十四條二罪間
    有方法、結果之牽連關係，應從一重以公司法第九條第三項之罪處斷。公訴人雖
    漏引刑法二百十四條之罪，但於起訴事實內業已敘及被告向台北市政府申請公司
    設立登記之事實，且該部分與所犯公司法第九條三項之罪間有牽連犯之一罪關係
    ，本院自得併予審究。被告行為後，公司法業於八十六年六月二十五日修正公布
    ，同年月二十七日生效施行，其中公司法第九條第三項僅係將原有併科二萬元以
    下罰金（即新台幣六萬元），修正為併科新台幣六萬元以下罰金，法定刑皆相同
    ，故無新、舊法律從新、從輕適用之比較，附此敘明；被告如事實二之所為，係
    犯刑法第三百三十六條第二項之業務侵占罪，被告先後多次業務侵占犯行，時間
    緊接、構成要件相符，顯係基於同一概括犯意反覆為之，應依連續犯之規定以一
    罪，並加重其刑。公訴意旨雖未論及被告巧立發放紅利及退還股東己○○股金等
    名目侵占冠樺公司款項三十八萬元及侵占四千四百九十四元之冠樺公司退稅款利
    息，但因該部分與起訴事實有連續犯之一罪關係，本院自得併予審酌；被告如事
    實三之所為，係犯刑法二百十四條之使公務員登載不實之罪，公訴人雖認被告係
    犯刑法第二百十條之罪嫌，然上開股東臨時會議紀錄及董東會議紀錄係以掛名股
    東丁○○名義所制作，而丁○○已將其有關冠樺公司業務上事項授權被告處理，
    是該股東臨時會議紀錄及董事會議紀錄被告以丁○○名義制作，應屬有權制作非
    偽造。又因該股東臨時會及董事會實際上並未召開，故該次股東臨時會議紀錄及
    董事會議紀錄內容即屬不實，被告持之向台北市政府建設局申請變更公司登記，
    則應觸犯刑法第二百十四條之使公務員登載不實罪，起訴法條應予變更。被告所
    犯前開公司法第九條第三項、業務侵占、使公務員登載不實之三罪間，犯意各別
    ，行為亦殊，應分論併罰。爰審酌被告犯罪之動機、目的、手段、犯後再三飾詞
    卸責等情，分別量處如主文所示之刑。再被告就所犯公司法第九條第三項罪之犯
    罪時間在七十九年十月三十一日以前，應依中華民國八十年罪犯減刑條例第二條
    第一項第二款第三目、第四條第二項之規定減為有期徒刑四月，並與前揭業務侵
    占、使公務員登載不實罪部分，定其應執行之刑。
據上論斷，應依刑事訴訟法第二百九十九條第一項前段、第三百條，公司法第九條第
三項，刑法五十六條、第三百三十六條第二項、第二百十四條、第五十五條、第五十
一條第五款，罰金罰鍰提高標準條例第一條前段，中華民國八十年罪犯減刑條例第四
條第二項、第二條第一項第二款第三目、第八條，判決如主文。
本案經檢察官方伯勳到庭執行職務
中    華    民    國      八十九      年      七      月    三十一      日
                                      臺灣板橋地方法院刑事第二庭
                                              法  官  古  秋  菊
右正本證明與原本無異。
如不服本判決，應於判決送達後十日內，向本院提出上訴狀。
                                              書記官  蕭  詩  穎
中    華    民    國      八十九      年      七      月    三十一      日
附錄法條
公司法第九條
公司設立登記後，如發現其設立登記或其他登記事項，有違法情事時，公
司負責人各處一年以下有期徒刑、拘役或科或併科新臺幣六萬元以下罰金
。
公司負責人對於前項登記事項，為虛偽之記載者，依刑法或特別刑法有關
規定處罰。
公司應收之股款，股東並未實際繳納，而以申請文件表明收足，或股東雖
已繳納，而於登記後將股款發還股東，或任由股東收回者，公司負責人各
處五年以下有期徒刑、拘役或科或併科新臺幣六萬元以下罰金。
前三項裁判確定後，由法院檢察處通知中央主管機關撤銷其登記。
中華民國刑法第三百三十六條
 (公務公益侵占罪、業務侵占罪)
對於公務上或因公益所持有之物，犯前條第一項之罪者，處一年以上七年
以下有期徒刑，得併科五千元以下罰金。
對於業務上所持有之物，犯前條第一項之罪者，處六月以上五年以下有期
徒刑，得併科三千元以下罰金。
前二項之未遂犯罰之。
中華民國刑法第二百一十四條
 (使公務員登載不實罪)
明知為不實之事項，而使公務員登載於職務上所掌之公文書，足以生損害
於公眾或他人者，處三年以下有期徒刑、拘役或五百元以下罰金。


司法院資訊處製作；財團法人民間司法改革基金會備份。
